【裁判字號】    92,上易,960
【裁判日期】    921125
【裁判案由】    妨害名譽
【裁判全文】
臺灣高等法院臺南分院刑事判決               九十二年度上易字第九六號   Ｃ
      上  訴  人  臺灣臺南地方法院檢察署檢察官
      上  訴  人
      即  被  告  甲  ○  ○
右上訴人因被告等妨害名譽案件，不服臺灣臺南地方法院九十二年度易字第五二九號
中華民國九十二年九月三日第一審判決（起訴案號：臺灣臺南地方法院檢察署九十一
年度偵字第九八五八號），提起上訴，本院判決如左：
      主      文
上訴駁回。
      事      實
一、丁○○與甲○○二人為母女關係，因甲○○與乙○○前為男女朋友關係，乙○○
    並於該時期將其所開設位於台南市○○路○段二八三號三樓之律師事務所之財務
    事宜交由丁○○母女二人負責，其後二人因故分手後，雙方即因財務糾紛而時生
    嫌隙。詎丁○○母女二人竟基於共同毀損他人名譽之概括犯意聯絡，自民國（下
    同）九十一年一月二十七日起至同年六月三日止，連續將載有「黃牛律師乙○○
    、低級律師、人渣、還錢來」、「下流律師、律師界垃圾、查律師敗類」、「死
    人錢也要騙」、「司法黃牛」、「自持律師欺騙人」、「乙○○滿口謊話沒一句
    真話」、「乙○○都將錢藏在青商會會長丙○○處，丙○○電話為000000
    0000，債權人要錢可以向丙○○去要錢」、「乙○○你將錢藏在丙○○處，
    不怕丙○○養小白臉，難道你不怕再被騙‧‧‧」、「乙○○欠債還錢、司法大
    黃牛」、「乙○○欠債還錢、渣死大騙子」等文字，就乙○○之品德操守和工作
    態度，以及丙○○之品德操守作不實之指摘，足以影響社會上一般人對渠等二人
    之評價，並將該等文字以張貼大字報、綁白布條或噴漆於牆壁上等方式，散布於
    台灣台南地方法院及所屬宿舍、台灣高等法院台南分院、乙○○律師事務所、中
    華電信台南分公司、乙○○位於台南市○區○○路一二八號七樓之住處；親民黨
    台南市聯絡處、台南市○區○○路一段體育公園、台灣電力公司台南分公司、台
    灣台南地方法院檢察署等不特定多數人均得以共見共聞之場所，足以影響乙○○
    及丙○○之名譽。
二、案經乙○○、丙○○訴由台灣台南地方法院檢察署檢察官偵查起訴。
      理      由
一、上訴人即被告甲○○、丁○○二人均矢口否認有於前揭時地以文字誹謗告訴人乙○○及丙○○之犯行，均辯稱：我們並沒有做這些事云云。然查：
  (一)、目擊證人王臻淓於偵查中及原審審理時證稱：當天是九十一年二月二十四日晚
      上十一時、十二時左右，我開車停在中正路佈告欄附近一個修皮鞋攤子前，然
      後我吃完宵夜走回來要取車時，看到一男一女走過來佈告欄要貼東西，當時有
      路燈，所以我看得很清楚，他們大約拿Ａ３大小的紙張或白布共八張，一排四
      張，從我旁邊走過去，我本來沒注意，但因為他們神色匆忙，而且晚上馬路上
      沒什麼人，所以我有注意到他們，他們貼完之後就跳上一部車走了，經我指認
      卷附被告甲○○的彩色照片，發現和我看見當天貼海報的人就是同一人，我因
      為一時好奇，因為甲○○身材比較特殊屬於身高不高的纖細女生，所以我印象
      很深刻，走過去看他們貼的東西，就看見上面有關於乙○○及丙○○的文字，
      上面內容大概是描寫乙○○欠錢不還，滿口謊言，沒一句真話等意思之語句，
      我看完後就按傳單上面所貼丙○○小姐的行動電話打過去，告知她有關傳單的
      事情等語明確在卷（參見九十一年度偵字第九八五八號偵查卷第六十八頁、原
      審卷第五十、五十一頁），參以證人王臻淓與被告二人夙無仇隙，當無予誣指
      被告二人之理，其上開證詞，足堪採取。雖辯護人於原審指出證人王臻淓先是
      說白布條，後又言紙張，前後矛盾，不足採信云云，然此參酌證人王臻淓當時
      目擊時，天色已晚，不論其所言是紙張或白布，都是白色的物品，且拿在手上
      時，本就極易折疊為波浪狀攜帶，當更加不易辨認，惟此布匹或紙張之爭，對
      證人王臻淓所證述關於其上書寫之內容乙節，尚不構成何影響，而不影響其證
      言之憑信性。
  (二)、目擊證人即乙○○律師事務所所在大樓之保全人員卓慶豐於偵查中及原審審理
      時證稱：自從選舉完後，該棟大樓就一直被張貼一些莫名其妙的東西，後來我
      們就加強巡邏，然後我就發現甲○○和一名男子在大樓那邊貼紙張或白布條，
      他們二人看我走過去，就匆忙地把車開走，當時車上還有一名年紀約六十歲左
      右之女士，他坐在駕駛座上，經我當庭指認，就是被告丁○○，因為我們大樓
      在大馬路上，即使晚上，大樓前面也都還有路燈，而且旁邊便利商店也都還很
      亮，再加上，因為丁○○當時把車停靠在靠我們大樓的這一面，因此，從我們
      大樓向外看，很容易看清楚駕駛座位置的人的面貌，所以我才肯定是丁○○。
      至於甲○○，則是因為之前他負責乙○○律師事務所的財務，每次我要收管理
      費，都是像她收取，所以我一看到她，就馬上可以辨識等語明確在卷（參見偵
      查卷九十一年度偵字第九八五八號第六十九頁背面、第一百零一頁正面，原審
      卷第四十六、四十七頁），觀以證人卓慶豐長期擔任保全人員，自對人之辨識
      力及注意力、警覺性，較一般人為高，且又曾因被告甲○○任職該律師事務所
      進出該處，有長期與渠碰面接觸之下，自無對被告甲○○誤為辨識之可能，且
      該證人與被告二人亦無何仇恨下，更無予誣指被告二人之理，則其證述該張貼
      傳單之人係被告甲○○，及被告丁○○駕車載送被告甲○○張貼傳單乙節，自
      堪信其實。
  (三)、再者，扣案光碟片所翻拍之照片及乙○○律師事務所遭噴漆之照片三幀附卷足
      憑：查被告甲○○於九十一年五月四日至乙○○前開律師事務所乙情，有扣案
      光碟片之翻拍照片附卷足憑，而隔日乙○○律師事務所即遭人發現有紅色噴漆
      文字指摘「乙○○欠債還錢、查死大騙子」等文字，有照片三幀附卷足稽，復
      參以該事務所大樓保全人員於當日又未發現有不明人士進入，而被告甲○○業
      於九十年時二月一日離職，當時已非乙○○員工，且又與乙○○分手，衡諸常
      情，一般人為免與前男友再度碰面均會盡量避開其上班地點或任何活動場所，
      但被告甲○○卻辯稱當日逛街要去事務所上廁所云云，實與常情不合，而不足
      採信。是以被告甲○○於當日進入事務所後，於翌日事務所即遭人噴漆指摘前
      開文字，參酌前開說明，已足見係被告甲○○所為，應堪認定。
  (四)、本件被告散布之上開文字內容，具體指稱告訴人乙○○為司法黃牛，且與告訴
      人丙○○二人串通共謀，並以「低級律師」、「律師界垃圾」等字眼指摘告訴
      人乙○○，衡以告訴人乙○○為執業律師，被告二人所為上揭指摘內容自足以
      使人產生告訴人乙○○為欠缺專業能力之人，而告訴人丙○○身為青商會會長
      ，竟與乙○○共同脫產而為違法行為之印象，是以被告二人所指摘之具體事實
      ，實足以使告訴人二人受到他人之輕視或恥笑，而足生影響於告訴人二人之人
      格在社會上之評價。又查被告甲○○之前係在乙○○法律事務所工作，且係男
      女朋友之關係，對乙○○是否為司法黃牛一事應知之甚詳，然其卻和其母二人
      在無絲毫證據下，任意指摘乙○○為司法黃牛；至於丙○○，被告甲○○之前
      並無機會認識，況且財產狀況是個人隱私部分，被告二人當更無機會得知乙○○與丙○○之間的財務關係，但渠等二人竟又任意指摘乙○○將錢搬運至丙○○處藉以脫產云云，足見前開被告二人所為指摘之文字均係惡意捏造，並非基
      於相當理由所為之陳述，換句話說，被告二人本身對於所指摘事項為真之確信
      實乃付之闕如，已堪認定，而無何阻卻違法事由可言。
    綜上所述，被告二人上開所辯，顯係事後圖卸刑責之詞，不足採信，其等之事證
    明確，犯行均堪予認定。
二、按憲法第十一條規定，人民之言論自由應予保障，鑒於言論自由有實現自我、溝
    通意見、追求真理、滿足人民知的權利、形成公意、促進各種合理的政治及社會
    活動等功能，乃維持民主多元社會正常發展不可或缺之機制，國家固應給予最大
    限度之保障，惟為保護個人名譽、隱私等法益及維護公共利益，國家對於言論自
    由尚非不得依其傳播方式為適當限制；審酌我國之國民守法精神、對他人權利尊
    重之態度、現行民事賠償制度之功效等各項因素，應認立法者兼採刑事處罰手段
    保護人民名譽法益之選擇，尚非有違憲法，法院自有遵從適用之義務。再按，自
    刑法第三百十條第一項「意圖散布於眾，而指摘或傳述足以毀損他人名譽之事者
    ，為誹謗罪」之規定觀之，我國立法者對於名譽權之保障，顯然並非以個人受到
    他人誹謗性言論指摘後，實際上發生任何客觀可見之實害結果，始得訴請法院發
    動刑事制裁，而係慮及名譽權乃一不具實體之抽象權利，其增減盈虧本即無從具
    體衡量之特性，因而授權法院就被害人之個人條件及行為人指摘或傳述之內容，
    以社會上一般人之客觀標準予以判定，若行為人所指摘或傳述之具體事實，足以
    使被害人受到他人之輕視或恥笑，其個人人格在社會評價上將有所貶損，即得施
    以誹謗罪之刑事處罰。核被告甲○○、丁○○二人所為，均係犯刑法第三百十條
    第二項之加重誹謗罪。被告丁○○以誹謗之故意，為構成要件以外之「搭載被告
    甲○○到處張貼傳單」行為，為同謀共同正犯，而與被告甲○○間具有謀議，推
    由甲○○實施，是以二人皆為共同正犯。被告二人先後多次犯行，時間緊接，方
    法相同，觸犯構成要件同一之罪名，顯係基於概括之犯意為之，為連續犯，應依
    刑法第五十六條之規定論以一罪，並加重其刑。被告二人以一加重誹謗之犯行，
    同時對告訴人乙○○及丙○○誹謗，觸犯構成要件相同之罪名，為同種想像競合
    犯，應各以一加重誹謗罪處斷。
三、原審認被告二人之罪證明確，因予適用刑法第二十八條、第五十六條、第三百十
    條第二項、第五十五條、第四十一條第一項前段，罰金罰鍰提高標準條例第一條
    前段、第二條等規定，並審酌被告犯罪之目的、手段、方法、破壞他人名譽之危
    害程度，及犯後態度等一切情狀，各量處被告甲○○有期徒刑八月，被告丁○○
    有期徒刑六月，並就被告丁○○部分諭知如易科罰金以三百元折算一日之標準。
    本院經核原判決認事用法及量刑，俱無不合。檢察官上訴指摘原判決量刑過輕及
    被告二人上訴意旨否認犯罪，均無理由，應予駁回。
據上論斷，應依刑事訴訟法第三百六十八條，判決如主文。
本案經檢察官劉得鉦到庭執行職務。
中    華    民    國      九十二      年      十一      月      二十五  日
                                  臺灣高等法院臺南分院刑事第四庭
                                      審判長法官  鄭    文    肅
                                            法官  黃    三    哲
                                            法官  王浦    傑
右正本證明與原本無異。
不得上訴。
                                      法院書記官  蔡    振    豐
中    華    民    國      九十二      年      十一      月     二十六   日
附錄法條：
刑法第三百十條：
意圖散布於眾，而指摘或傳述足以毀損他人名譽之事者，為誹謗罪，處一年以下有期
徒刑、拘役或五百元以下罰金。
散布文字、圖畫犯前項之罪者，處二年以下有期徒刑、拘役或一千元以下罰金。
對於所誹謗之事，能證明其為真實者，不罰。但涉於私德而與公共利益無關者，不在
此限。


司法院資訊處製作；財團法人民間司法改革基金會備份。
